【裁判字號】    99,消債抗,19
【裁判日期】    990618
【裁判案由】    聲請免責
【裁判全文】
臺灣臺南地方法院民事裁定            99年度消債抗字第19號
抗  告  人  丙○○
上列抗告人間因消費者債務清理事件聲請免責，對於民國99年 3
月31日本院99年度消債聲第2號裁定提起抗告，本院裁定如下：
    主  文
抗告駁回。
抗告費用新臺幣壹仟元由抗告人負擔。
    理  由
一、按債務人有下列各款情形之一者，法院應為不免責之裁定，
    但債務人證明經普通債權人全體同意者，不在此限：一、於
    七年內曾依破產法或本條例規定受免責；二、隱匿、毀損應
    屬清算財團之財產，或為其他不利於債權人之處分；三、捏
    造債務或承認不真實之債務；四、因浪費、賭博或其他投機
    行為，致財產顯然減少或負擔過重之債務，而生開始清算之
    原因；五、於清算聲請前一年內，已有清算之原因，而隱瞞
    其事實，使他人與之為交易致生損害；六、明知已有清算原
    因之事實，非基於本人之義務，而以特別利於債權人中之一
    人或數人為目的，提供擔保或消滅債務；七、隱匿、毀棄、
    偽造或變造帳簿或其他會計文件之全部或一部，致其財產之
    狀況不真確；八、故意於財產及收入狀況說明書為不實之記
    載，或有其他故意違反本條例所定義務之行為，消費者債務
    清理條例第 134條定有明文。按消費者債務清理條例之立法
    目的，在於使陷於經濟上困境之消費者，得分別情形藉由更
    生或清算程序清理債務，藉以妥適調整其與債權人及其他利
    害關係人之權利義務關係，保障債權人之公平受償，並謀求
    消費者經濟生活之更生機會，從而健全社會經濟發展。消費
    者依清算程序清理債務，債權人已因之蒙受相當損失，其程
    序之進行應秉持公正與誠信，如債務人因浪費、賭博或其他
    投機行為，致財產顯然減少或負擔過重之債務，顯見債務人
    於其經濟狀況不佳之情形下，猶恣意揮霍、投機，或因可歸
    責於己之事由消極不憑藉勞力（技術）增加清償能力，對於
    清算之原因有可歸責性，致害及債權人之權益，自不宜予以
    免責，此觀消費者債務清理條例第1條、第134條第 4款規定
    即明。又按消費者債務清理制度並非在使債務人恣意消費所
    造成之債務，轉嫁予債權人負擔，債務人免責之制度，應在
    鼓勵勤勞誠實之債務人，而非縱容債務人奢侈浪費，倘債務
    人於聲請清算前之相當期間內，利用信用金融之機會，恣意
    為非屬通常生活所需之鉅額消費或作奢侈性、浪費性之消費
    ，而不在意日後履行返還之能力，反而算計消費者債務清理
    條例中之免責制度，濫用清算程序以規避其應負擔之償還責
    任，自與消費者債務清理條例之立法本旨有違。
二、前聲請消費者債務清理事件，經本院於民國（下同）97年 1
    月9日裁定自98年1月9日下午5時開始清算程序，嗣於98年11
    月7依同條例第129條第 1項終止清算程序確定（本院97年度
    消債清字第40號）。嗣抗告人聲請免責裁定，經本院於99年
    3 月31日裁定不免責，抗告人聲明不服，提起本件抗告。抗
    告意旨略以：抗告人刷卡、借款債務雖沉重，但未馬上倒債
    且一直維持信用，雖是投資投機行為不當而陷經濟困境，惟
    已付出慘痛代價：父親房屋遭拍賣清算，目前租屋每月租金
    新台幣（下同）8仟元，另配偶黃施琇琇所有之農地持份及
    地上物均已遭拍賣清算，抗告人誠實告知欠款真相，希望鈞
    院念及抗告人現已老實勤勞地擔任保全員工作兩年半，每月
    薪資2萬元左右，係低收入戶，家有78歲父親、配偶及3名年
    幼子女，收入微薄，如要還款，實無能力，而又要過著躲債
    生活，情何以堪？人非聖賢，孰能無過？希望鈞院及銀行團
    能諒解，爰依法提起本件抗告，請求廢棄原裁定，並准予抗
    告人免責等語。
三、經查：
  (一)本件抗告人陳報於95年至96年間原係擔任油漆工，自97年 1
    月起於國雲保全股份有限公司擔任保全員迄今；抗告人於91
    年11月20日因以信用卡代償積欠香港商香港上海匯豐銀行股
    份有限公司債務100,000元；嗣於93年3月19日又以信用卡代
    償積欠匯豐銀行之債務100,000元，此有新光行銷股份有限
    公司98年10月12日陳報之信用卡消費明細及台新資產管理股
    份有限公司98年10月8日陳報抗告人預借及消費明細等文件
    ，附於本院98年度執消債清字第7號卷可稽，足見抗告人自
    91年間起之經濟狀況即已不佳。
  (二)抗告人自身經濟不佳，即應謹慎消費、撙節開支，然抗告人
    於99年2月13日具狀自承其於94年4月、6月、7月先後向臺新
    國際商業銀行股份有限公司借貸330,000元、398,000元、14
    0,000元，投資地下期貨、負擔期貨交易之損失及給付房屋
    貸款、信用卡債務及生活費用；於94年4月至6月向萬泰商業
    銀行股份有限公司借貸179,000元；於94年5月10日向誠泰商
    業銀行股份有限公司（嗣於94年12月31日與臺灣新光商業銀
    行股份有限公司合併，並以臺灣新光商業銀行股份有限公司
    為存續之公司，下稱新光銀行）借貸100,000元，投資地下
    期貨、給付房屋貸款、信用卡債務、信用貸款債務及生活費
    用；抗告人並於94年9月14日、94年9月27日分別以信用卡刷
    卡198,900元、175,500元，購買物品，再轉賣他人，換取現
    金，給付房屋貸款、信用卡債務、信用貸款債務，及投資期
    貨交易及地下期貨交易等情，足見抗告人於經濟窘迫之情況
    下，仍未務本踏實，反而一再對外舉債以取得資金，從事期
    貨交易及地下期貨交易；抗告人舉債投資期貨交易及地下期
    貨交易之行為，自屬投機行為，此外，抗告人自承因投資，
    分別損失約40萬及60萬元，可見債務人前開投機行為，愈發
    加重其原已負擔沉重之債務；綜參上情，實難認抗告人之借
    貸、預借現金等係為支出一般通常生活之必要費用。
  (三)抗告人既已知其自身負債累累，即應謹慎規劃金錢支出，務
    實開源節流以求致力還款於各債權人，然抗告人不但未腳踏
    實地辛勤工作以獲取所得，卻以辦理現金卡方式以債養債，
    甚至有刷卡換現金之行為，且其將所獲取之大多數金額繼續
    從事期貨交易及地下期貨交易等投機投資，則抗告人雖主張
    其無力清償債務，然實難認定抗告人具有清償全體債權人債
    務之誠意，其確有利用免責程序以規避債務之道德風險無疑
    。
四、綜上所述，免責制度係經濟陷於困境債務人最後之救濟手段
    ，僅具有不免責事由及經法院審酌普通債權人全體受償情形
    及其他一切情狀後，而認免責為適當者，始得裁量以裁定免
    責，以利債務人更生而重新出發；然依多數債權人提出抗告
    人之消費明細顯示及抗告人自承有刷卡換現金、借貸以從事
    期貨及地下期貨等投機投資等情節，抗告人之大量預借現金
    及消費行為，均非生活必要之支出，而多屬投機行為之性質
    ，對於清算之原因有可歸責性，核與消費者債務清理條例第
    134條第4款所稱：「浪費、賭博或其他投機行為，致財產顯
    然減少或負擔過重之債務」等不免責事由相當，應為不免責
    之裁定。至於消費者債務清理條例第 135條規定係債務人於
    具備第 134條各款不免責事由且情節輕微者，復兼顧債權人
    全體受償情形及盱衡其他情狀，認使抗告人免責亦無悖當事
    人間權益之均衡維護而言，惟本件聲請人既以投機投資情事
    ，致債務持續積累達822餘萬元，難認其違背情節輕微，即
    無該條適用餘地；何況，多數債權人包括遠東國際商業銀行
    股份有限公司、玉山商業銀行股份有限公司、台新國際商業
    銀行股份有限公司、大眾商業銀行股份有限公司、中國信託
    商業銀行股份有限公司、萬榮行銷顧問股份有限公司、合作
    金庫商業銀行股份有限公司、乙○（台灣）商業銀行股份有
    限公司、香港商香港上海甲○銀行股份有限公司、國泰世華
    商業銀行股份有限公司、渣打國際商業銀行股份有限公司、
    新光行銷股份有限公司及台新資產管理股份有限公司等均具
    狀表示不同意予以抗告人免責。故原審裁定不予免責，核無
    違誤，抗告意旨指謫原裁定不當，求予廢棄並更為裁定，為
    無理由，應予駁回。
五、據上論結，本件抗告為無理由，依消費者債務清理條例第15
    條，民事訴訟法第495條之1第1項、第449條第1項、第95 條
    、第78條，爰裁定如主文。
中    華    民    國    99    年    6     月    18    日
                  民事第二庭  審判長法  官  林念祖
                                    法  官  侯明正
                                    法  官  何清池
以上正本證明與原本無異。
本件不得再抗告。
中    華    民    國    99    年    6     月    18    日
                                    書記官  謝明達

司法院資訊處製作；財團法人民間司法改革基金會備份。
